【裁判字號】    96,上易,926
【裁判日期】    970318
【裁判案由】    給付借款
【裁判全文】
臺灣高等法院民事判決                 96年度上易字第926號
上  訴  人  甲○○
                        3號10樓
訴訟代理人  吳秀菊律師
被上訴人    華南商業銀行股份有限公司
法定代理人  乙○○
訴訟代理人  林展義律師
上列當事人間給付借款事件，上訴人對於中華民國96年10月16日
臺灣基隆地方法院96年度重訴字第24號第一審判決提起上訴，本
院於97年3月11日言詞辯論終結，判決如下：
    主  文
原判決關於命上訴人連帶給付部分，暨命上訴人連帶負擔訴訟費
用部分之裁判均廢棄。
上開廢棄部分，被上訴人在第一審之訴駁回。
第一、二審訴訟費用除確定部分外，由被上訴人負擔。
    事實及理由
一、被上訴人起訴主張：原審判決共同被告蔡德發於民國（下同
    ） 95年7月31日邀同原審共同被告蔡再添、上訴人甲○○為
    連帶保證人，向被上訴人借款新台幣 （下同）950,000元，
    其約定利率及違約金之給付方式均詳如原審判決附表 2所示
    。詎蔡德發僅繳納本息至於民國（下同）95年11月24日止即
    未再依約繳納，尚欠630,251元及如原審判決附表2所示之利
    息、違約金未清償。因上訴人曾於81年12月31日簽立授信約
    定書（下稱系爭授信約定書）予上訴人，約定兩造之一切往
    來以印鑑卡上留存之印鑑為憑，並經被上訴人對保無誤，而
    系爭於91年7月29日、92年7月14日、93年7月23日、94年7月
    21 日、95年7月31日5次換單展期續借之950,000元借據（下
    稱系爭借據）內上訴人之印文既與留存印鑑相符，上訴人亦
    自承將該印鑑交予其姊夫即借款人蔡德發保管，應有授權蔡
    德發以其姓名向被上訴人為一切往來受（授）信往來之行為
    ，並同意依授信約定書之約定負責，又上訴人將系爭印鑑留
    存在借款人蔡德發處供渠使用長達10餘年未取回，亦未辦理
    印鑑章變更或註銷手續，亦有表見代理之適用，是上訴人應
    依系爭授信約定書及借據負連帶保證責任。爰依連帶保證之
    法律關係，求為命上訴人連帶給付被上訴人630,251 元及加
    付約定利息暨違約金。並於本院答辯聲明：上訴駁回。（原
    審判決被上訴人全部勝訴後，僅上訴人以個人抗辯提起上訴
    ，其餘原審被告即蔡德發、蔡再添、王霞芳即王純芳均已敗
    訴確定）
二、上訴人則以：系爭授信約定書內伊之簽名並非真正，印文亦
    非伊所蓋；伊於81年間交付該印章予姊夫蔡德發，僅供其公
    司辦理勞保及開戶領取薪資轉帳用，非為蔡德發借款債務提
    供連帶保證，嗣伊任職迄83年後到澳洲唸書，才未取回印鑑
    章。另被上訴人所提出蔡德發簽立之系爭借據5 紙，其上連
    帶保證人甲○○之簽名非真正，印文亦非伊所蓋。被上訴人
    銀行以授信為業，然辦理5 次換單展期續借，均沿襲「認章
    不認人」陋規，怠為風險控管未辦理對保，自應承擔借據上
    連帶保證人簽章遭冒用之責任等語，資為抗辯，並上訴聲明
    ：(1)原判決不利於上訴人部分廢棄。(2)上開廢棄部分，被上
    訴人在第一審之訴駁回。
三、兩造不爭執之事實：（見本院卷94頁反面之言詞辯論筆錄）
  (一)上訴人之姊夫蔡德發尚欠被上訴人借款本金630,251 元，及
    如原審判決附表2所示之約定利息、違約金未清償。
  (二)系爭授信約定書（見原審卷42頁）及印鑑卡（見原審卷43頁
    ）上「甲○○」印文之印章為上訴人所有，上訴人於81年間
    交予其姊夫即蔡德發持有（見原審卷138頁）。
  (三)系爭91年7月29日、92年7月14日、93年7月23日、94年7月21
    日、95年7月31日借據（見本院卷50至53頁、13 頁）均僅換
    單辦理展期續借，被上訴人採「認章不認人」方式辦理對保
    （見原審卷138頁）。
四、本件爭執點：（見本院卷94頁反面之言詞辯論筆錄）
  (一)系爭授信約定書及印鑑卡上之上訴人「甲○○」簽名是否上
    訴人親簽？「甲○○」印文是否為上訴人所蓋？
  (二)系爭5 紙換單展期借據上之上訴人「甲○○」印文及簽名是
    否真正？
  (三)上訴人交付系爭印章予蔡德發之授權範圍為何？供辦理勞保
    或開立薪資帳戶轉帳用？還是供借款擔保用？
  (四)上訴人交付系爭印章是否構成「由自己之行為表示以代理權
    授與他人」之「表現事實」？
  (五)被上訴人辦理授信或換單展期續借作業，倘未對保，應否承
    擔風險控管責任而不得主張「表現事實」之「信賴保護」？
  (六)上訴人就上開借據是否構成表現代理應負授權人之責任？
五、本院之判斷：
  (一)稱保證者，謂當事人約定一方於他方之債務人不履行債務時
    ，由其代負履行責任之契約，民法第739 條定有明文。查上
    訴人於原審96年10月2 日言詞辯論期日親簽之字跡（見原審
    卷142 頁），經目視比對後，與系爭授信約定書上對保簽章
    欄及印鑑卡上戶名簽章欄內之上訴人簽名筆跡（見原審卷42
    、43 頁）互核相符，觀諸上訴人係58年2月18日生，當年已
    滿23歲，自承當時已在伊姊夫公司任職，為智慮熟稔之成年
    人，理應能瞭解系爭授信約定書之法律效果，且國內銀行核
    貸時均要求授信約定書上對保簽章欄一定要辦理對保確認由
    本人親自簽章，可見上訴人應有於81年12月31日與被上訴人
    簽訂系爭授信約定書無訛，參以上訴人於原審業亦自認系爭
    授信約定書上之印章為真正，所辯系爭授信約定書及印鑑卡
    上簽名非真正、印文均非伊所蓋云云，自不足採。
  (二)查保證為債權人與保證人締結之契約，而保證債務之範圍，
    應依當事人之約定，除契約另有訂定外，包括主債務之利息
    、違約金、損害賠償及其他從屬於主債務之負擔，民法第74
    0條亦有明文規定。系爭授信約定書特約事項第1 條雖約定：
    「本約定書所稱一切債務，指係立約人對貴行所負之票據、
    借款、墊款、保證等債務及其他債務，並包括其利息、遲延
    利息、違約金、損害賠償及其他有關費用」等語（見原審卷
    42頁），然上開授信約定書特約條款內容，旨在敘明各個授
    信契據立約定書人擔保債務範圍，而為各個授信契據（借據
    ）之附隨文件，此觀系爭授信約定書第4 條：「立約人對貴
    行所負一切債務，均應依照各個授信契據所載‧‧」、第13
    條、「本約定書係補充各個授信契據之一般性共通約款‧‧
    」之約定即明，從而上開授信約定書特約條款，僅為保證人
    所擔保債務範圍之約定，而非保證債務範圍之約定。被上訴
    人主張系爭借款之借款人蔡德發，於兩造於81年12月31日締
    結系爭授信約定書後，即向被上訴人借款95萬元（見本院卷
    82頁），然被上訴人自承因年代久遠，僅留存91年7月29 日
    以後之所稱5次延期清償借據（ 見本院卷50至53頁，延期清
    償借據之效力詳後述），迄本院言詞辯論終結為止，被上訴
    人始終未能提出系爭授信約定書簽訂當時所補充之原始借據
    原本或任何留存影印本，從而91年7月29 日展期續借以前之
    原始借款係何時核貸？亦即兩造締結系爭授信約定書當時所
    核貸之原始借款上之金額及日期為何？有無人保或物保？該
    原始借據上有無上訴人以連帶保證人身分所為簽章？有否辦
    理對保？凡此種種，被上訴人均未能舉證證明。至被上訴人
    另主張原始借據於展期之後即歸還借款人未留存云云（見本
    院卷82、94頁反面），為上訴人所否認，姑不論是否屬實，
    被上訴人既未能提出原始借據以實其說，自不能徒憑系爭授
    信約定書之補充性質概括承諾約定，即認91年7月29 日以前
    蔡德發原始借款95萬元係在上訴人連帶保證範圍之內。
  (三)系爭91年7月29日、92年7月14日、93年7月23日、94年7月21
    日、95年7月31日之5紙換單展期借據上之上訴人「甲○○」
    之簽名字跡（見本院卷50至53頁、13頁），經目視比對與系
    爭授信約定書上對保簽章欄及印鑑卡上戶名欄之上訴人之簽
    名明顯不符，且該5 紙借據上「甲○○」之簽名字跡各不相
    似；反之，每一紙借據上借款人「蔡德發」、連帶保證人「
    蔡再添」、「甲○○」之簽名字跡，則極為相近，似為同一
    人之書寫筆跡。參照被上訴人之核保人員簡千娜於原審到庭
    具結證稱：僅核對印鑑章，不核對簽名，對借據上之連帶保
    證人毫無印象（見原審卷137頁）等語，是上訴人否認系爭5
    紙借據上「甲○○」之簽名非其親簽，堪予採信。至該5 紙
    借據上連帶保證人欄內上訴人之印文則與系爭授信約定書及
    印鑑卡相符，且上訴人僅否認為其所蓋，亦不否認該印文之
    真正，自堪認為真實。
  (四)按「借據內印章及作押房契既均屬真正，雖由他人代為立據
    而除有確切反證外，自應推定為本人授權行為。」，有最高
    法院37年上字第8816號判例意旨可參，依舉證責任分配原則
    ，上訴人應就其主張系爭印文非其所蓋負舉證之責。惟上訴
    人抗辯伊於81年間即已將伊所有系爭印章交予其姊夫即蔡德
    發持有（見原審卷138頁）一節，為被上訴人所不爭執（ 見
    本院卷41頁、94頁反面），自堪信上訴人抗辯系爭印文非其
    本人所蓋等情為真實，被上訴人雖另主張系爭印文為上訴人
    授權所為，惟為上訴人所否認，是被上訴人自應就其此部分
    之主張負舉證之責。經查上訴人主張伊於83年自公司離職到
    澳洲唸書，系爭90年以後5 紙換單展期借據上連帶保證人欄
    內上訴人之印文，非伊授權所蓋，並堅稱交付印章是為了供
    伊姊夫公司辦理勞保及領取薪資轉帳，而非供借款擔保之用
    等語，而被上訴人既不否認系爭印文非上訴人所蓋，復未能
    舉證證明上訴人有何授權蓋用系爭印章之行為或為授權專用
    而交付印章之行為，自不能遽以推定上訴人有授權蔡德發於
    系爭5 紙借據上代為蓋章同意保證該展期借款債務，是被上
    訴人空言主張上訴人授權蓋用系爭印章於上開借據一節，尚
    屬無據。
  (五)次按「由自己之行為表示以代理權授與他人者，對於第三人
    應負授權人之責任，必須本人有表見之事實，足使第三人信
    該他人有代理權之情形存在，始足當之」，有最高法院60年
    台上字第2130號判例可參，而「我國人民將自己印章交付他
    人，委託該他人辦理特定事項者，比比皆是，倘持有印章之
    該他人，除受託辦理之特定事項外，其他以本人名義所為之
    任何法律行為，均須由本人負表見代理之授權人責任，未免
    過苛。原審徒憑上訴人曾將印章交付與呂某之事實，即認被
    上訴人就保證契約之訂立應負表見代理之授權人責任，自屬
    率斷。」，亦有最高法院70年台上字第657號判例意旨可資
    參照。查上訴人於原審雖自認於81年間將系爭授信約定書上
    之印章交予伊姊夫蔡德發（見原審卷138頁），惟堅稱交付
    印章是為了供伊姊夫公司辦理勞保及領取薪資轉帳，而非供
    借款擔保用等語，並無悖國情，揆諸前開判例意旨，上訴人
    單純將上開印章交付他人，衡情尚未達足以使交易相對人正
    當信賴有授權之程度，並非當然成立表見代理。次查系爭5
    次換單辦理展期續借，被上訴人均採「認章不認人」方式辦
    理對保（見原審卷138頁），業經被上訴人之核保人員簡千
    娜於原審結證明確，且為被上訴人所所不爭執，本院綜合上
    情認為，被上訴人為商業銀行，辦理授信遠較上訴人更能控
    制印章被冒用風險發生之可能性，負有較高之風險控管責任
    ，且依被上訴人所提出「本行授信業務對保作業應注意事項
    」第8條：「對借保人已徵取其授信約定書，並約定留存印
    鑑，辦妥對保手續者，其簽立之其他約據除另有規定外，如
    使用留存印鑑者，承辦人員得逕以「核章」方式辦理。‧‧
    」（見本院卷92頁）之規定，僅係規定「得」逕以核章方式
    辦理，詎被上訴人於事隔10多年後辦理換單展期續借時，在
    年代久遠原始借據已遍尋不著情形下，猶不核對保證人身分
    ，亦不確認是否出於本人真意，甚至連簽名筆跡不相同亦置
    若罔聞，仍執意採「認章不認人」方式授信，怠為風險控管
    ，圖將印章遭冒用之風險全移轉歸上訴人負擔，尚難謂已善
    盡銀行注意義務，自不能徒憑上訴人曾將印章交付蔡德發之
    事實，遽認已符「表現事實」之授權外觀而享有善意之「信
    賴保護」，始符交易安全及公平之法理。故被上訴人主張上
    訴人交付印章予蔡德發未取回，亦未辦理變更或註銷留存印
    鑑即應成立表見代理云云，尚不足取，自難令上訴人負表見
    代理之責任。
  (六)至被上訴人於本院97年3月11日言詞辯論期日，當庭提出之
    原審法院96年度重訴字第17號判決（現於本院另案審理中）
    ，雖與本件同為牽涉系爭授信約定書及印章之爭執，然本件
    爭點之系爭借據與該案之保證書有別，兩案不爭執事項及爭
    執點亦不盡相同，自應分別依兩造攻防主張及舉證後所認定
    事實各自獨立判斷，附此敘明。
六、綜上所述，系爭借據上上訴人為連帶保證人之印文既非上訴
    人所蓋，簽名亦非上訴人本人親簽，被上訴人復未能舉證證
    明上訴人有授權蓋章或表見代理之行為，上訴人抗辯其並非
    系爭借款之連帶保證人等情為真實。從而被上訴人本於連帶
    保證之法律關係，請求上訴人連帶給付連帶給付被上訴人
    630,251元及加付如原審判決附表2所示之約定利息及違約金
    ，為無理由，不應准許。原審判命上訴人連帶給付如數給付
    上開本息及違約金，自有未洽。上訴意旨指摘原判決對其不
    利部分不當，求予廢棄改判，為有理由，自應由本院將原審
    判決此部分廢棄改判如主文第2項所示。
七、本件事證已臻明確，兩造其餘之攻擊防禦方法及所提證據，
    經審酌後認均無礙判決之結果，爰不予一一論述。
八、據上論結，本件上訴為有理由，依民事訴訟法第450條、第
    78條，判決如主文。
中    華    民    國    97    年    3    月    18     日
                    民事第五庭
                        審判長 法  官 魏麗娟
                               法  官 蔡芳齡
                               法  官 梁宏哲
正本係照原本作成。
不得上訴。
中    華    民    國    97    年    3     月    18    日
                               書記官 廖麗蓮


司法院資訊處製作；財團法人民間司法改革基金會備份。
